【裁判字號】    96,訴,1911
【裁判日期】    970519
【裁判案由】    殺人未遂
【裁判全文】
臺灣臺北地方法院刑事判決              96年度訴字第1911號
公  訴  人  臺灣臺北地方法院檢察署檢察官
被      告  甲○○
指定辯護人  本院公設辯護人乙○○
上列被告因殺人未遂案件，經檢察官提起公訴（96年度偵字第21
906 號），本院判決如下：
    主  文
甲○○殺人，未遂，處有期徒刑伍年陸月。
扣案之尖刀壹把沒收。
    事  實
一、甲○○、丙○○平日皆在臺北市○○區○○路擺攤或開店販
    賣豬肉。甲○○於民國96年10月14日上午10時許，至西藏路
    301 號丙○○經營之豬肉店前擺攤販賣肉品時，與丙○○因
    同業競爭糾紛發生口角衝突，甲○○復認丙○○故意以潑水
    對之驅趕而心生不滿，因一時氣憤，明知持刀刃利器刺殺人
    身體前胸之要害部位足以使人致命，造成死亡結果，竟基於
    殺人之犯意，持所有全長約43公分、刀刃長30公分之尖刀1
    把刺殺丙○○左胸1 刀，丙○○見狀轉身閃避不及，致其受
    有左後側胸寬約5 公分、深約15公分之穿刺傷害。嗣臺北市
    消防局據報緊急將丙○○送往國立臺灣大學醫學院附設醫院
    （以下簡稱臺大醫院）急救，始免於死亡。經警前往上址處
    理，當場查獲甲○○並扣得上開尖刀1 把。
二、案經丙○○訴由臺北巿政府警察局萬華分局報告臺灣臺北地
    方法院檢察署檢察官偵查起訴。
    理  由
壹、證據能力部分：
一、按被告以外之人於審判外之言詞或書面陳述，除法律有規定
    者外，不得作為證據，刑事訴訟法第159 條第1 項定有明文
    ；復按被告以外之人於偵查中向檢察官所為之陳述，除顯有
    不可信之情況者外，得為證據，同法第159 條之1 第2 項亦
    有規定；另按被告以外之人於審判外之陳述，雖不符前4 條
    之規定，而經當事人於審判程序同意作為證據，法院審酌該
    言詞陳述或書面陳述作成時之情況，認為適當者，亦得為證
    據；當事人、代理人或辯護人於法院調查證據時，知有第15
    9 條第1 項不得為證據之情形，而未於言詞辯論終結前聲明
    異議者，視為有前項之同意；同法第159 條之5 規定甚明。
二、經查，本案據以認定被告甲○○犯罪事實之證據，除告訴人
    即證人丙○○於偵查中向檢察官所為之陳述，業經具結且無
    顯不可信之情形存在，依刑事訴訟法第159 條之1 第2 項規
    定，自具備證據能力；其餘告訴人丙○○於警詢之指訴固係
    被告以外之人於審判外所為之言詞陳述，然被告於本院準備
    程序中已表示對上開證據之證據能力沒意見（見本院卷第80
    頁97年3 月27日準備程序筆錄），本院審酌上開告訴人言詞
    陳述作成之情況，相關陳述人未曾主張非出於任意性或不正
    取供，足信作成時之情況，應無違法或不當情事，因而認為
    適當，依刑事訴訟法第159 條之5 規定，該等言詞陳述具備
    證據能力而得作為證據。
三、至其餘書面證據資料（詳後述），被告於本院準備程序中已
    表示對證據能力沒有意見（見同上準備程序筆錄），且經本
    院於最後審理期日就卷附所有書面證據資料逐一提示並告以
    要旨，至本件言詞辯論終結前，被告就此部分證據之證據能
    力未聲明異議，亦查無違反法定程序取得之情形，依刑事訴
    訟法第159 條之5 第2 項之規定，得作為證據。
貳、實體方面：
一、訊據被告甲○○固坦承有於上開時地，因擺攤賣豬肉糾紛，
    一時氣憤揮刀刺傷告訴人丙○○，惟矢口否認有何殺人未遂
    犯行，辯稱：告訴人趕伊離開時，也有拿刀喝稱若不離開，
    就要殺伊，伊正欲離開之際又遭告訴人潑水；雖知揮刀會刺
    到他人，但沒有要殺告訴人的意思，否則不會只刺一刀就離
    開云云，本院指定公設辯護人亦辯稱：被告與告訴人素無恩
    怨，今因細故與告訴人發生爭執，應無殺人動機云云。惟查
    ：
（一）被告與告訴人因擺攤販賣豬肉糾紛致生口角，被告遂持所
      有全長約43公分、刀刃長30公分之尖刀1 把刺向告訴人左
      胸1 刀，因告訴人轉身閃避致受有左後側胸寬約5 公分、
      深約15公分之穿刺傷害。嗣告訴人經送往臺大醫院急救，
      始免於死亡之事實，為被告所是認，並經證人即告訴人於
      警詢、偵查中及本院審理時證述綦詳（見96年度偵字第21
      906 號卷第7 、8 、27、28頁、本院卷第92頁背面至94頁
      ），復有臺大醫院診斷證明書、臺大醫院97年1 月2 日校
      附醫秘字第0960215582號函、97年1 月18日校附醫秘字第
      097 0200291 號函所附告訴人急診與就診病歷（見同偵卷
      第33頁、本院卷第9 、11至58頁）在卷可稽，並有全長約
      43公分、刀刃長30公分之尖刀1 把扣案，復經本院當庭勘
      驗屬實，此部分堪信為真實。
（二）被告雖以揮刀致告訴人受傷，然無殺人故意云云置辯，惟
      查：上開犯罪事實，業據告訴人於警詢中指訴綦詳，並於
      偵查中以證人身分作證稱：被告是流動攤販，案發當天請
      被告離開店門口未果，雙方發生爭執，渠返回店內後，被
      告即回到攤位上改拿扣案之尖刀並雙手持刀向渠胸部刺過
      來，渠側身欲閃躲，但手上沒有東西可以抵擋，仍被刺到
      左後背等語（見同偵卷第27、28頁）；復於本院審理中證
      稱：當天請被告離開店門口以免影響渠作生意，被告一直
      耍賴不走，渠返回店內做事，沒有看見被告如何進入店內
      ，只知被告持扣案尖刀對著渠心臟部位刺過來，渠見狀本
      能欲閃躲仍被刺到後胸，當下感覺血一直流，嗣被送往醫
      院急救並進行胸腔止血手術‧‧‧被告是走入渠店內並拿
      刀行刺，渠發現時刀已經舉起來並往胸前刺過來，被告是
      故意的，若渠未閃躲當場就會死，醫生也說還好偏離心臟
      部位，但因刺到動脈才會流這麼多血等語，並經具結屬實
      。
（三）告訴人因急診到院就診時，其左後側胸處有一長約5 公分
      之尖銳傷口，傷口周圍水腫及血腫，且正流血中，該傷口
      疑由尖銳物品自後側方穿刺造成等情，有臺大醫院97年1
      月2 日校附醫秘字第0960215582號函在卷可稽（見本院卷
      第9 頁）。經本院調閱告訴人急診與就診病歷，內容亦載
      有：「chest wall stabbing wound:5cm wide, 15cm dee
      p. Finding: Active bleeding of a small acteriol of
      wound muscle」、「術式：Hemostasis, hematoma evacu
      ation and debridement 」、「手術原因：無法止血」等
      語（見本院卷第17、25、45頁背面），足見告訴人確因本
      件尖刀而受有寬約5 公分、深度達15公分之穿刺傷，且因
      傷及動脈致無法止血而須進行止血及清創手術。再查，本
      院當庭勘驗被告所持用之扣案尖刀1 把，刀身（含刀柄）
      全長約43公分，僅刀刃即長達30公分，刀刃與刀柄相接最
      寬處為5 公分，有本院審理勘驗筆錄（見本院卷第94頁背
      面）在卷可參，並與卷附尖刀照片1 張相符（見偵卷第14
      頁）。綜觀扣案兇刀呈弧形尖鋒、單刃，具有足夠長的刀
      刃及弧形尖鋒，具穿刺、切割及砍傷之功能，被告手持上
      開足對人生命構成危險之兇器，刺向告訴人左胸部位，雖
      僅一刀，然所刺屬人體重要器官即心臟、肺臟所在位置，
      告訴人雖閃避，惟仍造成左後側胸深達15公分之穿刺傷，
      且傷及動脈致使血流不止，客觀上足認被告已知手持尖銳
      、大型之扣案尖刀穿刺告訴人左胸部位，可造成被害人傷
      及重要臟器或大量出血而死亡，與是否僅刺一刀並無關連
      ，被告顯有殺人犯意自明。復查，被告雖未與告訴人往來
      熟識，平素亦無恩怨，然殺人之暴力犯罪非必然發生在熟
      識人相互間，若因利益衝突，或因對方言行不遜致感尊嚴
      受辱，即便互不相識之人，亦可能因一時氣憤、衝動挺而
      行兇殺人。本件肇因於被告在告訴人店門口擺攤，致與告
      訴人發生互搶生意之利益糾紛，且案發前2 人已有口角，
      此為被告所不爭執，並自承原擺攤位置遭警方驅趕，才移
      到告訴人店門口，因生活困難才會70多歲仍上街賣東西，
      告訴人竟用水龍頭將伊全身噴濕，伊才生氣等語（見偵卷
      第28頁），告訴人亦稱當天有用水潑地板，因想地板若濕
      濕的被告可能不願留下就會離開等語（見本院卷第93頁）
      ，足見被告本已因經濟困難而以流動擺攤方式謀生，為躲
      避警方才至告訴人店門口擺放，竟又遭告訴人以口頭及潑
      水方式驅趕，早已心生不滿，自有可能因惱羞成怒而起殺
      人之意。按殺人未遂與傷害之區別，應以加害人有無殺意
      為斷，以戕害他人生命之故意，著手於刺殺之實行而未發
      生死亡之結果，為殺人未遂；倘無使人喪失生命之故意，
      僅在使其身體、健康受到傷害，則為傷害罪，二罪皆發生
      傷害之結果，祗其主觀犯意及身體傷害程度不同而已（最
      高法院84年度臺上字第3179號裁判要旨參照）。又殺意之
      有無，雖不以兇器之種類及傷痕之多少等，為絕對之認定
      標準，但加害人下手之部位、用力之程度，仍非不可藉為
      判斷有無殺意之心證依據。查被告持扣案之尖刀刺殺告訴
      人左胸部位，而左胸為人體之重要部位，若遭受利刃之傷
      害將導致死亡結果之發生，乃通常生活經驗，若非告訴人
      閃躲得宜並經及時送醫急救，將可能發生死亡之結果，足
      認被告係以殺人之意思而向之刺殺，是本件尚難以被告與
      告訴人素無恩怨糾紛，且僅刺一刀即認被告無殺人故意，
      其所辯不足採信，本件事證明確，應依法論科。
二、核被告所為，係犯刑法第271 條第2 項、第1 項殺人未遂罪
    。被告已著手於殺人行為之實行而未生告訴人死亡之結果，
    為未遂犯，應依刑法第25條第2 項規定，按既遂犯之刑度減
    輕之。爰審酌被告在上開處所擺放攤位，竟因前開細故即無
    視他人之生命、身體法益，率而持刀揮刺告訴人，致使告訴
    人受有如事實欄所載之傷害，其所為對於社會治安造成危害
    ，暨被告之素行、且犯罪後之態度等一切情狀，量處如主文
    所示之刑，以資懲儆。至扣案之尖刀1 把，為被告所有，且
    係供犯本罪所用之物，業據被告供陳在卷，爰依刑法第38條
    第1 項第2 款之規定，宣告沒收。
據上論斷，應依刑事訴訟法第299 第1 項前段，刑法第271 條第
1 項、第2 項、第25條第2 項、第38條第1 項第2 款，判決如主
文。
本案經檢察官楊冀華到庭執行職務
中    華    民    國    97    年    5    月    19     日
                  刑事第七庭審判長法  官  孫惠琳
                                  法  官  許泰誠
                                  法  官  孫正華
上正本證明與原本無異。
如不服本判決，應於判決送達後10日內向本院提出上訴狀（應抄
附繕本）。告訴人或被害人如對於本判決不服者，應具備理由請
求檢察官上訴，其上訴期間之計算係以檢察官收受判決正本之日
期為準。
                                  書記官  葉潔如
中    華    民    國    97    年    5     月    19    日
附錄本案論罪科刑所犯法條全文
中華民國刑法第271 條
殺人者，處死刑、無期徒刑或10年以上有期徒刑。
前項之未遂犯罰之。
預備犯第1 項之罪者，處2 年以下有期徒刑。


司法院資訊處製作；財團法人民間司法改革基金會備份。
